【裁判字號】    98,建上更(一),10
【裁判日期】    980707
【裁判案由】    給付工程款
【裁判全文】
臺灣高等法院民事判決              98年度建上更(一)字第10號
上  訴  人  德茲營造股份有限公司
                      3
法定代理人  甲○○
訴訟代理人  劉文崇律師
被  上訴人  世園實業股份有限公司
            世圃工程顧問有限公司
共      同
法定代理人  乙○○
共      同
訴訟代理人  莊明翰律師
上列當事人間因給付工程款事件，上訴人對於中華民國97年1月3
1日臺灣臺北地方法院95年度建字第207號第一審判決提起上訴，
經最高法院第一次發回更審，本院於98年6月23日言詞辯論終結
，判決如下：
  主  文
原判決關於駁回上訴人後開第二項之訴部分，及該部分假執行之
聲請，並除確定部分外訴訟費用之裁判廢棄。
被上訴人應連帶給付上訴人新台幣肆佰伍拾陸萬捌仟捌佰捌拾陸
元及其中新台幣壹佰壹拾壹萬捌仟佰陸拾捌元，世園實業股份
有限公司自民國九十五年八月一日起，世圃工程顧問有限公司自
民國九十五年八月二日起，其中新台幣佰肆拾伍萬零伍佰壹拾
捌元自民國九十七年五月二十二日起，均至清償日止，按年息百
分之五計算之利息。
其餘及擴張之訴均駁回。
第一、二審（含擴張之訴）及發回前第三審訴訟費用除確定部分
外，由被上訴人連帶負擔二分之一，餘由上訴人負擔。
本判決命被上訴人給付部分，於上訴人以新台幣壹佰伍拾貳萬元
為被上訴人預供擔保後得假執行，但被上訴人以新台幣肆佰伍拾
陸萬捌仟捌佰捌拾陸元為上訴人預供擔保，得免為假執行。
  事實及理由
一、上訴人起訴主張：被上訴人世園實業股份有限公司（下稱世
    園公司）於民國（下同）94年9月23日、11月3日邀同被上訴
    人世圃工程顧問有限公司（下稱世圃公司）為連帶保證人，
    與上訴人訂立工程合約書（下稱系爭合約），依序約定由世
    園公司承攬「CL203標汐止信義路廣場工程排水溝工程」（
    下稱系爭排水溝工程）、「CL203標汐止信義路廣場工程結
    構暨雜項工程」（下稱系爭結構工程，二者合稱系爭工程）
    ，合約總價依序為新臺幣（下同）422萬6,705元、929萬8,5
    50元。世園公司自94年12月3日起無故拒絕派員施作系爭工
    程，上訴人於95年1月13日、20日、3月24日催告世園公司依
    約履行義務，於同年4月3日再以存證信函催告均未獲置理，
    乃於95年4月10日為終止上開工程合約之意思表示，並副知
    世圃公司，並均於翌日送達被上訴人。系爭排水溝工程部分
    ，上訴人雇工重新施作，依序支出施工、材料費用15萬9,49
    0元、1萬8,153元，計17萬7,643元，含稅為18萬6,525元。
    另自94年11月16日起至系爭合約終止時止，世園公司遲誤工
    期146日，系爭排水溝、結構工程工程逾期罰款依序為868萬
    7,419元、678萬7,942元，含稅合計912萬1,790元，爰先主
    張其中106萬5,112元、含稅為111萬8,368元，加計前開重新
    施作之18萬6,525元，總計130萬4,893元，均應由被上訴人
    連帶賠償。爰依系爭合約約定，求為命被上訴人連帶如數給
    付上開金額，及自起訴狀繕本送達翌日起加計法定遲延利息
    等情。原審為上訴人全部敗訴之判決，上訴人不服，提起上
    訴，並為訴之擴張，請求被上訴人應再連帶給付上訴人801
    萬9,403元，及各擴張訴之聲明暨上訴理由(一)狀繕本送達之
    翌日起均至清償日止，依年息5%計算之利息。本院前審亦為
    上訴人全部敗訴之判決，被上訴人不服，提起第三審上訴，
    經最高法院廢棄發回本院前審判決關於駁回上訴人請求被上
    訴人連帶給付逾期罰款之上訴（111萬8,368元）及擴張之訴
    （801萬9,403元）部分，其餘部分已告確定。上訴人於本院
    聲明：(一)原判決除確定部分外均廢棄；(二)被上訴人應連帶給
    付上訴人913萬7,771元，及各自起訴狀繕本送達被上訴人等
    之翌日起均至清償日止，依年息5%計算之利息；(三)第一、二
    審及發回前第三審訴訟費用除確定部分外均由被上訴人等連
    帶負擔；(四)就前揭第二項請求，上訴人願供擔保，請宣告准
    予假執行。
二、被上訴人則以：上訴人於94年12月2日現場告知因交通部鐵
    路改建工程局（下稱鐵改局）欲變更設計，要求停工，世園
    公司係依指示停工，非無故停工。又依約世園公司於每月20
    日前將估驗計價資料送至上訴人工務所，次月15日辦理付款
    ，現金及一個月期票各1/2，然世園公司於94年11月20日將
    第1期計價請款單向上訴人請款未果，並於同年12月19日催
    告其付款。又系爭排水溝工程追加1500RCP涵管埋設工程，
    增加工程款233萬5,002元，世園公司於同年月27日發函要求
    先行計價70%，亦未獲置理，並已於95年1月25日催告上訴人
    於文到3日核撥，世園公司將於工程款核撥日起2日內派員赴
    現場施工，係主張同時履行抗辯，並非無故停工。況世園公
    司接獲上訴人存證信函後，於95年4月3日至現場察看，發現
    未完成之工程已由上訴人自行僱工施作完成，其未踐行催告
    程序，95年4月10日所為之終止契約於法未合。另否認上訴
    人所稱施作系爭排水溝工程有瑕疵，且系爭結構工程部分，
    上訴人亦從未通知世園公司進場施作等語，資為抗辯。，並
    於本院聲明：(一)上訴駁回；(二)第一、二、三審訴訟費用由上
    訴人負擔；(三)如受不利判決，願供擔保，請准宣告免為假執
    行。
三、兩造不爭之事實：
    (一)世園公司以世圃公司為連帶保證人，與上訴人簽立系爭排
      水溝工程及系爭結構工程合約。
    (二)系爭工程施工地點均相同。
四、兩造爭執要旨：(一)系爭結構工程合約何時成立？(二)上訴人終
    止系爭契約是否合法？(三)系爭結構工程有無變更設計？(四)系
    爭工程被上訴人是否有逾期？上訴人依法終止合約後，被上
    訴人應否給付逾期罰款？(五)系爭懲罰性違約金是否過高？應
    否酌減？茲分述之：
    (一)系爭結構工程合約，於94年10月17日合法成立：
      被上訴人世園公司前於94年11月3日與上訴人就結構工程
      所簽立之工程合約書 (見原證1號)，實係兩造於94年10月
      17日有效成立結構工程承攬契約後另外訂立之書面契約而
      已，依該原證11即議價紀錄表廠商簽蓋章欄所示，被上訴
      人世園公司就該承欖工程之要素，業與上訴人雙方意思表
      示一致，且已鈐蓋被上訴人世園公司及其負責人乙○○之
      印章，則結構工程自94年10月17日即合法有效成立。蓋：
      1.兩造於94年9月23日已簽訂系爭水溝工程合約，就系爭
        結構工程於94年10月17日簽訂之議價紀錄表記載：「本
        議價紀錄效力等同草約，承商簽認後即應配合完成後續
        之履約事宜……，本表需附協商報價資料呈上級主管核
        示。等語（見原審卷(一)第116頁），參酌兩造於94年11
        月3日另訂書面合約，足證94年10月17日之議價紀錄表
        業經上訴人核定，議價紀錄表效力等同草約，當然係民
        法第153條第1項之契約。
      2.前揭原證11號及其附件即工程標單皆經被上訴人世園公
        司鈐蓋其公司及負責人印章，顯足以明白表達其意思，
        且因該工程標單項目多達16項，故被上訴人世園公司報
        價16,052,950元，經議價成14,000,000元。但該工程標
        單項目欄第11、12、15、16、18及19(誤植為「16」)所
        示之：A TYPE弧形座椅、樹穴、植栽槽 (A) 、植栽槽
        (B)、邊界石A-1CM及長型座椅計6項工程嗣未列入前揭
        原證2號所示之結構工程正式合約書 (見結構工程合約
        書第28頁所示單價明細表僅臚列13項工程項目)，經以
        14,000,000元整扣除該6項未列入之工程報價4,722,200
        元，其餘額為9,277,800元（14,000,000元-4,722,200
        元），而結構工程合約書之金額則為9,298,550元，較
        諸被上訴人世園公司之報價為高，被上訴人世園公司自
        應受其拘束。職故，二者工程總金額縱稍不相同，亦無
        損於兩造間意思表示一致等情。
      3.前揭原證11號即經被上訴人世園公司鈐印之工程標單說
        明欄，其業同意：「1.報價前乙方 (按即被上訴人世園
        公司；下同)已完全了解甲方 (按即上訴人；下同)工程
        圖說規範，並已詳細勘查工地現場狀況。2.報價前乙方
        已完全了解甲方本工程特定條款之規定並願意完全遵守
        。3.本工程施工所須一切材料、機具、設備及人工均由
        乙方負責。…5.單價內含勞工安全衛生及垃圾清運費用
        。6.實作實算依公司（按即上訴人）付款辦法計價」，
        且兩造係於94年9月23日簽立如原證1號所示排水溝工程
        合約書，其合約書條文內容與原證2號所示結構工程合
        約書完全相仿，足證被上訴人世園公司早於94年10月17
        日議價成立時即已同意如前揭原證2號所示系爭結構工
        程合約書之條款。
      4.結構工程付款條件部分，縱議價紀錄表議價結果欄1.
        有：「協商 (按即協力廠商)要求每月20計價次月15 日
        提前領票，票期50%現金，50% 2個月票，(票期依月底
        計算，另票期加15天取消)」等語，然此核與兩造嗣正
        式簽立之原證2號所示系爭結構工程合約書特定條款第
        四條付款辦法第(一)項及第(二)項之約定：「第四條：付款
        辦法：(一)每月二十日前乙方 (按即被上訴人世園公司)
        應將估驗計價資料送至甲方 (按即上訴人)工務處所，
        次月十五日下午二時至四時辦理付款。( 二)每次付款
        以50％現金支票，50％一個月期期票支付。（例如五月
        份帳款於五月二十日辦理估驗計價，六月十五日付款，
        其中50％票期為六月二十日，另外50％票期為七月二十
        日）」等約定（見原證2號工程合約書第24頁）：者並
        無不同。
      5.證人乙○○即被上訴人世園公司當時之現場工務經理 (
        現任董事長)於原審法院作證，就被上訴人等訴訟代理
        人詢以：「原證11的標單 (按即94年10月17日議價記錄
        表)是否為94年11月3日所簽定契約 (原證2)之標單」時
        ，明白證稱：「是」 (見原審卷(一)第180頁）。足證：
        上訴人與被上訴人世園公司雙方於94年10月17日顯業就
        結構工程契約之必要之點，意思表示一致。
      6.依上訴人起訴狀呈附原證10號即94年10月22日會議紀錄
        決議事項第4.點：「工進檢討：擬分三工區 (排水溝含
        RCP、機車停車場基礎、多功能表演廣場)同時進行，限
        期20日曆天完成 (至94年11月10日止)，要求三組工班
        施作。」及第7.點：「進度表請世園承商於10/24提送
        ，所有結構體承攬範圍須於94年11月15日完成。」（見
        原審法院卷(一)第83頁）之明確共識，顯見上訴人與被上
        訴人世園公司雙方於前揭契約成立日後5日即94年10 月
        22日即就結構工程應以94年11月15日為完工期限，意思
        表示完全一致。
      7.被上訴人世園公司於94年10月17日與上訴人成立結構工
        程契約後，嗣即就結構工程部分工項開始施作，證人乙
        ○○於原審法院，就被上訴人等訴訟代理人詢以：「排
        水溝工程及結構工程，原告（按即上訴人）德茲營造股
        份有限公司在簽約後，有無通知你們開工？」，證稱：
        「二個都沒有請我們正式開工。」；另再詢以：「沒有
        工（按應係『正』之誤繕）式通知開工，為何進場施作
        ？」，則明白證稱：「公司基於94 年10月22日開會紀
        錄，答應原告20天內完成排水溝工程，所以我們先進場
        施作」等語（見原審卷(一)第180頁)。
      8.證人丙○○於原審法院詢以：「本件系爭工程你是否了
        解? 請做完整之陳述。」時，明白證稱：「．．排水溝
        工程及結構工程雖是二份合約，但同時進行，在94年10
        月中旬開始進行，我當時是工務所主任，就和被告（按
        即被上訴人）世園公司開會，將一些施工要求及時間、
        規範做成一份會議紀錄，該會議紀錄是針對排水溝工程
        及結構工程。」且就上訴人訴訟代理人詢以：「（提示
        原證十會議記錄）第四點之限期在94年11月10日完成，
        第七點所有結構體承攬範圍需於94年11月15日完成，11
        月10(按漏植「日」) 及11月15日應該完成何工程？」
        及「證人上開所講11月15日應完成部分，是否僅限於上
        開工項？或尚包含其他工項？」時，另各明白證稱：「
        11月10日應完成部分指排水溝工程及結構工程的機車停
        車場的基礎及多功能表演廣場。11月15日應完成部分指
        結構工程水霧廣場蓄水池及消防工程蓄水池、殘障坡道
        」及「是包含其他工項」等語 (見原審卷第194頁反面
        ～195頁)，足證結構工程之約定完工期限為94年11月15
        日。
      9.被上訴人對原證10、原證11之形式之真正向不否認，惟
        辯稱：94年10月17日對系爭結構工程並未達成合意，且
        原證11之議價記錄表並未經上訴人負責人同意，何來意
        思合致？等語為辯，然查原證10之會議紀錄觀之，當時
        上訴出席之代表為工地主任丙○○，工地副主任劉敏德
        ，及現場監工余少懷，而被上訴人之代表則為被上訴人
        之法定代理人乙○○，上訴人已表示工地主任等就該事
        務為其職權範圍（見本院卷第73-74頁），則工地主任
        等就其公司業務範圍內之事項與客戶所為之約定，其效
        力應及於公司，亦即其有代理公司之權。事實上，世園
        公司亦依議價紀錄表，會議紀錄之記載，進場施作，已
        如前述，亦足佐證94年10月17日簽訂議價紀錄表時，契
        約業已成立。
        基上，兩造間，系爭結構工程承攬契約係於94年10月17
        日就契約之要點意思表示一致，契約業已成立，應可認
        定。
    (二)上訴人終止系爭契約為合法：
      1.按系爭工程合約書既成立於上訴人與被上訴人間，自應
        以上訴人要求之工作時程為據，此觀前揭原證1號所示
        排水溝工程合約書特定條款第一條第 (五)項及第一條
        第 ( 十七)項暨原證2號結構工程合約書特定條款第一
        條第 (五)項及第二條第 (三十六)項之約定即明。且前
        揭原證10號即94年10月22日會議紀錄決議事項第4點及
        第7點上訴人要求之工作時程業經被上訴人世園公司同
        意，被上訴人辯稱：系爭工程完工期限係以業主 (按即
        鐵改局)與上訴人所訂之完工期限云云難謂有理由。
      2.上訴人與被上訴人世園公司曾於94年10月22日舉行工程
        會議，依該次會議之紀錄決議事項第4點及第7點明載：
        「4.工進檢討：分三工區（排水溝含RCP、機車停車場
        基礎、多功能演場廣場）同時進行，限期20日曆天完成
        （至94年11月10日止），要求三組班施作。」「7.……
        所有結構體承攬範圍須於94年11月15日完成。（見原證
        10 號）被上訴人世園公司猶遲誤前揭二工期，迭經上
        訴人以上開原證3號、原證4號、原證5號及原證6號所示
        之備忘錄及存證信函催請履行，猶相應不理（見原證3
        號、原證4號、原證5號及原證6號）。且其退埸時除有
        前開情事外，尚有排水溝工程：96M之機車停車場Ｂ型
        排水暗溝（含止水帶安裝）、338M之UA1、UA2、UA3、
        UA5、UA6型排水溝（含止水帶安裝）、20座陰井（含鍍
        鋅蓋）……等諸多工程項目尚未施作。此有證人丙○○
        於原審結證屬實（見原審卷(一)第194頁反面），堪信為
        真實。
      3.被上訴人等雖辯稱係上訴人曾指示被上訴人世園公司停
        工云云，惟業經上訴人否認。揆諸證人丙○○於原審法
        院詢以：「原告公司有無要求被告公司停工？」時，明
        白證稱：「沒有，不可能的事情，汐止廣場是屬於趕的
        工作，工期也很短，被告進場時碰到天候不佳，我們連
        下雨天也要被告不得停工及休息，所以不可能要求被告
        停工」等語（見前原審法院同日筆錄）被上訴人未舉證
        以實其說，自不足取。
      4.被上訴人等復另以系爭工程經訴外人鐵改局變更設計云
        云為辯，然此亦迭經上訴人否認。查：鐵改局業於96年
        1 月17日以鐵工南港字第0960000413號書函函覆原審法
        院，其說明欄明白揭載：「……二、查『CL20 3標汐止
        信義廣場工程』排水溝工程，係本局『汐止高架鐵路工
        程』變更設計之部分工項，刻正辦理變更設計議價中，
        目前無相關資料可資提供。」足證訟爭工程即鐵改局之
        追加工程（見原審法院卷原證1號及原證2號），而被上
        訴人等所謂變更設計云者，依鐵改局前揭書函所示，迄
        至96年1月17日止猶在辦理變更設計議價中，則變更設
        計顯迄未議價完成，何來執行變更設計窒礙及被上訴人
        世園公司之施工？被上訴人等所言，洵不足取。
      5.證人丙○○於原審法院證稱：「排水溝工程被告沒有依
        約完工，因為被告應完成之排水溝數量未依照原承諾之
        時間點完成，且排水溝也有瑕疵。結構工程完成了百分
        之九十左右，但也有很多瑕疵，到了94年12月份後被告
        就不進場了，工務所也針對被告不進場也發了催告備忘
        錄給被告。」（見同前頁筆錄），就被上訴人世園公司
        之前揭瑕疵遲延給付，上訴人業先踐行合法催告程序。
        上訴人先後於95年1月13日、同年月20日及同年3月24日
        各以 (95)德汐備忘字第004號、(95)德汐備忘字第012
        號及 (95)德汐備忘字第023號備忘錄，復於95年4月3日
        委請劉文崇律師以台北敦南郵局第88號存證信函履行催
        告程序（見原證3號至原證6號）。被上訴人世園公司開
        工後進度遲緩，詳如上述，雖經上訴人書面通知要求改
        善，其於94年12月3日後即拒絕進場施工迄今，核顯已
        構成前揭原證1號及原證2號所示二工程合約書第十八條
        第(一)項第一款、第三款、第四款及第七款等約定之終止
        ( 解除)契約事由。上訴人先以前揭原證3號至原證6號
        所示備忘錄及存證信函催請被上訴人世園公司限期依約
        踐履契約義務，被上訴人世園公司竟猶恝置不理，拒絕
        派員至工地施工，上訴人爰於95年4月10日再委請劉文
        崇律師以台北敦南郵局第287號存證信函向被上訴人世
        園公司為終止上開二件契約之意思表示，並副知其連帶
        保證人即被上訴人世圃公司，且經查渠等均於95年4月
        11 日收受無訛 (見原證7號及原證8號)。從而，上開二
        契約依法確均自95年4月11日起即告終止。
      6.被上訴人等另主張同時履行抗辯權云云。然查依「因契
        約互負債務者，於他方當事人未為對待給付前，得拒絕
        自己之給付。但自己有先給付義務者不在此限。」民法
        第264條第1項定有明文，且「債務人享有同時履行抗辯
        權者，在未行使此抗辯權以前，仍可發生遲延責任之問
        題，必須行使以後始能免責。」（最高法院50年台上字
        第1550號判例參照）。查被上訴人於原審法院被證四號
        所示函文，並未主張同時履行抗辯權，故被上訴人所謂
        已行使同時履行抗辯權云云，洵無足採。
    (三)系爭結構工程並無變更設計：
      1.系爭結構工程於被上訴人世園公司施作期間確無追加工
        程或新施工項目等情事，已如前述(二)4所述，茲不贅。
      2.被上訴人另辯稱：系爭結構工程之多功能表演廣場地下
        集水槽水霧廣場蓄水池、機車停車場地下集水槽位置變
        更及水霧廣場鋪面變更設計云云。然查被上訴人等96年
        6月4日呈原第一審法院之答辯 (三)狀呈附證九即財團
        法人臺灣營建研究院 (以下簡稱營研院)「CL203標南港
        專案汐止高架鐵路廣場綠化工程之工項認定及數量鑑定
        工作」鑑定報告 (以下簡稱鑑定報告)之附件10(即94年
        11月18日交通部鐵路改建工程局南港施工區就「汐止車
        站廣場圖面檢討」之會議紀錄（以下簡稱會議紀錄)，
        係圖面檢討而非工程之追加或變更。縱使或有變更些許
        規格，然斷非工程之追加，而未響系爭工程之工期。茲
        詳述如下：
        (1)即會議紀錄第五段討論及決議事項(一)，核係A型U溝預
          鑄蓋板厚度以市場普遍規格13公分取代原設計之15公
          分。被上訴人世園公司之施工應較易而非較繁。
        (2)即會議紀錄第五段討論及決議事項(二)，核係將原設計
          為15公分鋼筋混凝土預板加10公分AC (合計25公分)
          ，減降為23公分鋼筋混凝土頂板。屬規格減小。
        (3)即會議紀錄第五段討論及決議事項(三)，核係以工期緊
          迫，以市場規格品（格柵間距3公分）取代原設計（
          即非市場規格之格柵間距1.25公分），衍生之價差，
          尚得辦理減價，何來追加？
        (4)即會議紀錄第五段討論及決議事項(四)，核僅係位移，
          無任何追加工程可言。
        (5)即會議紀錄第五段討論及決議事項(五)，核係將原較大
          之UB4排水暗溝易為較小之A型U溝，誠屬規格減小。
        (6)即會議紀錄第五段討論及決議事項(六)，核僅係施工位
          置左右不同，無關追加。
        (7)即會議紀錄第五段討論及決議事項(七)(十)(十一)(十二)(十三)(十五)(十七)(十八)
          (十九)(二十)核均非屬系爭工程，與被上訴人世園公司無涉。
        (8)即會議紀錄第五段討論及決議事項(八)，核屬減少F5、
          F6 、F7、F8之聯合基礎，非屬工程之追加。
        (9)即會議紀錄第五段討論及決議事項(九)，核屬減少施作
          地下集水槽外層（槽），非屬工程之追加。
        (10)即會議紀錄第五段討論及決議事項(十四)，核肇因於被上
          訴人世園公司分三次施工 (澆置)致生二道施工縫，
          迺被上訴人世園公司施工瑕疵之補正，無關工程之追
          加。
      3.是以，鐵改局97年6月3日鐵工南港字第0970005066號覆
        函：「信義路廣場為本局『南港專案汐止高架鐵路工程
        』第七次變更設計簽認單之工程項目之一，為配合專案
        啟用時程，本局於94年間完成變更設計圖後，先請承商
        基泰營造股份有限公司按圖施作，而該次變更設計係本
        局於96年3月28基泰營造股份有限公司 (以下簡稱基泰
        公司)議定，期間並無追加或變更工程之情形。」等語
        （見本院前審卷第73頁），該函所指「期間並無追加或
        變更工程情形」應係96年3月28日為變更設計後至97年6
        月3日發函止，無其餘變更設計情形，鐵改局97年6月3
        日鐵工南港字第0970005066號函說明欄第四項前揭說明
        ，反適足證明：基泰公司 (按即上訴人之定作人)按圖
        施作前，鐵改局業完成變更設計並先請基泰公司按圖施
        作；復由基泰公司委由上訴人；上訴人再委由被上訴人
        世園公司按圖施工。且該函說明欄第四項所稱：「其間
        並無追加變更工程情形云云」顯係指94年間完成變更設
        計圖後至96年3月28日，該局與基泰公司議定之期間無
        任何追加或變更工程而言。
    (四)系爭工程已逾期，上訴人於終止合約後得請求逾期罰款：
      1.按系爭排水溝工程及系爭結構工程分別於94年9月23日
        及94年10月17日簽立詳如前述，且上訴人亦於94年10月
        22日與被上訴人法定代理人開會檢討系爭工程進度，並
        議定系爭排水溝工程應於94年11月10日完成暨系爭結構
        工程應於94年11月15日完成 (見原證10號第4點及第7點
        )。另觀前揭證人乙○○於原審法院95年12月6日言詞辯
        論期日，被上訴人等訴訟代理人詢以：「沒有工 (應係
        『正』之誤植)式通知開工，為何進場施作? 」時，伊
        證稱：「公司基於94年10月22日開會紀錄，答應原告20
        天內完成排水溝工程…」。（見原審卷(一)第179頁反面
        ）是以，被上訴人等辯稱從未收到開工通知亦不知完工
        期限，殊非可採。
      2.被上訴人世園公司未依前揭原證10號即94年10月22日會
        議紀錄第4點及第7點之約定完成系爭工程，並自94年12
        月3日起即未再進場施工，此觀前揭證人丙○○於原審
        法院證稱：「排水溝工程被告沒有依約完工，因為被告
        應完成之排水溝數量未依照原承諾之時間點完成，且排
        水溝也有瑕疵。結構工程完成了百分之九十左右，但也
        有很多瑕疵，到了94年12月份後被告就不進場了，工務
        所也針對被告不進場也發了催告備忘錄給被告。」（見
        同前卷第104頁反面）即明。
      3.綜前所述，被上訴人世園公司顯未依前揭原證10即94年
        10月22日會議紀錄第4點及第7點之約定完工，則上訴人
        依前揭原證1號排水溝工程合約書特定條款第六條第(二)
        項，暨前揭原證2號結構工程合約書特定條款第二條第
        (三十七)項第七條(二)項等明文約定及民法第250條等規
        定，請求各自94年11月11日及同年月16日起計算之逾期
        罰款，自屬有據。
      4.查世圃公司為上開二工程合約之連帶保證人，自應負連
        帶保證責任。
    (五)系爭懲罰性違約金，顯屬過高，應酌減各二分之一：系爭
      約定之罰款約定屬於懲罰性違約金雙方並不爭執（見本院
      卷第73頁），惟被上訴人抗辯雙方約定之違約金過高，如
      認定被上訴人有遲延情事時，請酌減違約金云云。按「違
      約金是否過高，應依一般客觀事實，社會經濟狀況及當事
      人所受損害情形，以為衡量之標準，若所約定之額數與實
      際損害顯相懸殊者，法院自得酌予核減，並不因懲罰性違
      約金或賠償額預定性違約金而異。（最高法院82年台上字
      第2529號判決參照）。又，違約金之約定是否過高，應依
      違約金係屬於懲罰之性質或屬於損害賠償約定之性質而有
      不同。若屬前者，應一般客觀事實、社會經濟狀況及當事
      人所受損害情形，以為酌定標準；若為後者，則應依當事
      人實際上所受損失為標準，酌予核減（最高法院87年台上
      字第2563號判決參照）。查本件系爭排水溝工程，合約約
      定之罰款為每逾一日罰合約工程總價款之千分之三，而系
      爭結構工程，合約約定之罰款為每逾一日罰合約工程總價
      款千分之五，則兩項合約總價款為13,525,255元，若依上
      開之約定，其罰款總額為9,137,771元（計算式詳如附表
      所示），兩者僅相差4,387,484元，對被上訴人顯然不公
      。被上訴人請求酌減違約金（見本院卷第74頁），本院審
      酌一般客觀事實被上訴人違約情形，社會經濟不景氣狀況
      及兩造所受損害等情，各酌減二分之一。
五、綜上所述，本件上訴人依系爭排水溝工程合約第18條第1項
    第1款、第2款、第4款、第7款，特定特款第6條(二)項、系爭
    結構工程合約特定條款第2條（三十七）項、第7條(二)項及連
    帶保證之約定，求為判命被上訴人連帶給付4,568,886元（
    其中1,118,368元為上訴部分，其餘為本院擴張部分）並上
    訴部分分別自起訴狀繕本送達翌日（即世園公司95年8月1日
    ，世圃公司95年8月1日，世圃公司95年8月2日），擴張之訴
    起狀繕本送達翌日（即97年5月22日）起，均自清償日止，
    按年息百分之五計算之利息，為無不當應予准許，原審就
    1,118,368元本息部分，駁回上訴人之訴，不無可議，上訴
    論旨，指摘原判決此部分不當，聲明廢改判，為有理由，爰
    將原判決此部分廢棄改判，並與擴張部分合併命被上訴人給
    付。至於擴張之訴逾前開金額本息部分，其訴無理由，應予
    駁回。
六、假執行之宣告：本件兩造均聲明願供擔保請准免假執行，於
    上訴人勝訴部分，核無不合，應予准許，爰分別酌定相當擔
    保金額准許之。
七、本件事證已臻明確，兩造其餘之攻防方法，經審酌後，認與
    判決結果無影響，無庸逐一論述，併此敘明。
八、據上論結，本件上訴為有理由，擴張之訴為一部有理由、一
    部無理由，依民事訴訟法第449條第1項、第450條、第79條
    、第463條、第390條第2項、第392條第2項，判決如主文。
中    華    民    國    98    年    7     月    7     日
                  民事第15庭
                      審判長法  官  林恩山
                            法  官  黃國忠
                            法  官  郭松濤
正本係照原本作成。
兩造如不服本判決，應於收受送達後20日內向本院提出上訴書狀
，其未表明上訴理由者，應於提出上訴後20日內向本院補提理由
書狀（均須按他造當事人之人數附繕本）上訴時應提出委任律師
或具有律師資格之人之委任狀；委任有律師資格者，另應附具律
師資格證書及釋明委任人與受任人有民事訴訟法第466條之1第1
項但書或第2項（詳附註）所定關係之釋明文書影本。
中    華    民    國    98    年    7     月    7     日
                            書記官  方素珍
附註：
民事訴訟法第466條之1（第1項、第2項）：
對於第二審判決上訴，上訴人應委任律師為訴訟代理人。但上訴
人或其他法定代理人具有律師資格者，不在此限。
上訴人之配偶、三親等內之血親、二親等內之姻親，或上訴人為
法人、中央或地方機關時，其所屬專任人員具有律師資格並經法
院認為適當者，亦得為第三審訴訟代理人。


司法院資訊處製作；財團法人民間司法改革基金會備份。
